【裁判字號】    98,訴,1733
【裁判日期】    990331
【裁判案由】    侵權行為損害賠償
【裁判全文】
臺灣桃園地方法院民事判決            98年訴字第1733號
原      告  甲○
            乙○○
            丁○○
            丙○○
            戊○○
上列五人共同
訴訟代理人  許啟龍律師
被      告  己○○(原名徐傳宗)
                      住桃園縣平鎮市○○路77巷2弄60號
訴訟代理人  廖克明律師
複  代理人  王昭婷律師
上列當事人間侵權行為損害賠償事件，於民國99年3 月17日言詞
辯論終結，本判決如下：
主  文
被告應給付原告甲○新台幣壹佰柒拾貳萬玖仟貳佰貳拾伍元，及
自民國九十八年九月十九日起至清償日止，按週年利率百分之五
計算之利息。
被告應給付原告乙○○、丁○○、丙○○、戊○○各新台幣貳拾
萬元，及均各自民國九十八年九月十九日起至清償日止，按週年
利率百分之五計算之利息。
原告其餘之訴駁回。
訴訟費用由被告負擔四分之三，餘由原告負擔。
本判決第一項於原告甲○以新臺幣伍拾柒萬元為被告供擔保後，
得假執行。但被告如於假執行實施前，以新台幣壹佰柒拾貳萬玖
仟貳佰貳拾伍元為原告甲○預供擔保，得免為假執行。
本判決第二項得假執行。但被告如於假執行實施前，各以新台幣
貳拾萬元為原告乙○○、丁○○、丙○○、戊○○預供擔保，得
免為假執行。
原告其餘假執行之聲請駁回。
    事實及理由
一、原告方面：
（一）原告起訴主張：民國97年4 月18日約04時40分，被害人林
      富裕騎乘車號：LRR-817 機車行經桃園縣大溪鎮○○里○○路與仁和路口時，適被告徐傳宗駕駛車號SQ-5262 自小
      客車於永昌路往仁和路方向行駛，於經永昌路與仁和路分
      隔島處，因被告徐傳宗超速及酒醉駕車無法控制車輛，致
      擦撞永昌路與仁和路口之分隔島，嗣再撞擊被害人林富裕
      ，使被害人林富裕頭胸部鈍挫、擦傷併肋骨及大腿骨折，
      林富裕因有氣、血胸併呼吸衰竭而死亡。
（二）被告徐傳宗之刑事責任經國防部高等軍事法院檢察署檢察
      官97年度偵字第019 號起訴書、國防部高等軍事法院97年
      度訴字第013 號刑事判決、國防部最高軍事法院97年度上
      訴字第15號刑事判決判處有期徒刑一年六月，緩刑四年定
      讞。
（三）請求權基礎：原告乙○○、丁○○、丙○○、戊○○為被
      害人林富裕之子女，原告甲○為其配偶，為此爰依民法第
      184 條第1 項前段、第192 條及第194 條之規定，請求被
      告賠償原告財產上及非財產上之損害，其中：
    1.喪葬費部分：被害人林富裕死亡後，原告甲○共支出喪葬
      費用新台幣（下同）414,780 元。
    2.扶養費部分：
      按夫妻互負扶養義務，其負扶養義務之順序與直系血親卑
      親屬同，其受扶養權利之順序與直系血親尊親屬同，民法
      第1116條之1 定有明文。原告甲○（38年7 月8 日生）為
      被害人林富裕之配偶，於被害人林富裕死亡時（97年4 月
      18日）約為58.7歲，依內政部公佈之「96年臺閩地區簡易
      生命表」女性平均餘命為81.72 歲，故原告甲○尚有餘命
      23年，而97年度台北縣每人每月消費標準為18,358元，此
      有行政院主計處平均每人每月消費支出表可稽，原告甲○
      請求一次給付之金額，依霍夫曼公式計算，扣除中間利息
      後及子女之扶養比例，被告應給付原告甲○扶養金額686,
      445 元（計算式：18,358×12×15.580065 ÷5 ＝686,
      445）。
    3.慰撫金部分：
      被害人林富裕原滿懷期待將與甫出生尚未滿月之外孫（劉
      哲維）與即將出世之長內孫（林季昀）享受含飴弄孫，惟
      林富裕因被告之過失而亡故致該願望已不可能; 被害人林
      富裕一生為家庭付出打拼任勞任怨，原打算於退休後與妻
      共老，享受含飴弄孫之樂，並讓子女承歡膝下之願望，頓
      時之間化為泡影，家屬受此突然之噩耗，原計之兩老共攜
      手百年之願，子女欲養而親不待之失望，原告等入夜後因
      懷念至親之人常常無法入眠，身心痛苦異常，故請求慰撫
      金原告甲○1,100,000 元，其餘原告各700,000 元。而原
      告等前獲強制汽車責任保險理賠金1,500,000 元，扣除此
      部分，被告尚須給付原告等3,501,225 元。並聲明：
 （1）被告應給付原告甲○1,901,225 元，及自起訴狀繕本送達
      之翌日起至清償日止，按週年利率5%計算之利息。
 （2）被告應給付原告乙○○、丁○○、丙○○、戊○○各400,
      000 元，及自起訴狀繕本送達之翌日起至清償日止，按週
      年利率5%計算之利息。
 （3）原告願供擔保，請准為假執行之宣告。
二、被告則以：
（一）被告於肇禍後，隨即主動向桃園縣政府警察局自首，自始
      即主動坦承犯行不諱，被告深知釀鑄大錯亦懊悔不已，肇
      事後被告內心更是自責萬分，飽受良心之譴責與煎熬，時
      時身陷痛苦的遺憾裡，為表達對被害人最深最誠懇之歉意
      ，被告曾攜妻母前向被害者家屬下跪致歉。事發後，調解
      委員會多次安排調解，以協商賠償事宜，被告每每皆以積
      極誠懇之態度親身前往，惟履因原告等之不到場致使調解
      不成立，被告體諒原告等尚難平復之心情，復委請東華律
      師事務所廖克明律師代為函告其真心和解之誠懇與善意，
      然皆未獲回音。
（二）本件被告茲因國防部最高軍事法院97年度上訴字第15號刑
      事判決定讞，在軍中長官之壓力下，不得不被迫自軍中辦
      理退伍，經濟來源亦隨之斷炊，目前尚未謀得正職，同時
      又身肩家中經濟重擔，除妻子外，尚有兩位年幼稚兒亟需
      照顧教養，另有兩位年邁雙親須待奉養，被告現今本身之
      經濟壓力，亦相當龐大，一家老小隨時有斷炊之可能，被
      告經濟能力礙於現實環境，資力確實相當有限，原告等請
      求之慰撫金對被告言之，實嫌過高，懇請鈞院念及被告經
      濟之窘境，准予核減。
（三）依桃園縣政府警察局道路交通事故照片黏貼紀錄表提示之
      事發現場照片，足見被害人當時停車或行進之位置顯屬逆
      向，對本事故之發生，被害人應係與有過失，其本身之過
      失，實亦為發生此不幸事件之原因之一，爰依民法第217
      條第1 項規定主張依被害人之過失比例訴請過失相抵。並
      聲明：原告之訴駁回，如獲不利益判決，願供擔保請准免
      為假執行。
三、本件兩造不爭執之事實：
（一）被害人於97年4 月18日凌晨4 時40分許，騎乘其所有車牌
      號碼LRR-817 號機車，行經桃園縣大溪鎮○○路與仁和路
      口時，適被告徐傳宗駕駛車號SQ-5262 自小客車於永昌路
      往仁和路方向行駛，於經永昌路與仁和路分隔島處，因被
      告徐傳宗超速及酒醉駕車無法控制車輛，致擦撞永昌路與
      仁和路口之分隔島，嗣再撞擊被害人林富裕，使被害人林
      富裕頭胸部鈍挫、擦傷併肋骨及大腿骨折，林富裕因有氣
      、血胸併呼吸衰竭而死亡，被告因上開行為業經國防部最
      高軍事法院97年度上訴字第15號刑事判決判處有期徒刑一
      年六月，緩刑四年確定在案。
（二）原告5 人已獲得被害人強制汽車責任保險理賠金1,500,00
      0元。
四、兩造之爭點
（一）原告所受之損害為多少？
（二）被害人林富裕是否與有過失？
五、原告主張被告於上開時地因酒醉駕車、超速等過失行為致被
    害人林富裕死亡等事實，業經本院依職權調閱桃園縣政府警
    察局道路交通事故調查卷宗、桃園地方法院檢察署97年度相
    字第711 號相驗卷宗、國防部高等軍事法院檢察署97年6 月
    4 日偵字000019號、國防部高等軍事法院97年9 月1 日訴字
    第013 號、國防部最高軍事法院97年11月6 日上訴字第15號
    過失致人於死等卷宗查明屬實，復為兩造所不爭，堪認為真
    實，本件被告應注意駕車需按速限及行經彎道，應減速慢行
    ，做隨時停車準備之規定，且當時為夜間有照明，路況良好
    並無不能注意之情事，距竟疏未注意，以超越該路段速限50
    公里之時速80公里車速行駛，其右轉彎時雖有稍做減速，然
    因車速過快至失控，而撞擊該路口分隔島，車輛騰空進而撞
    擊停於該處由被害人林富裕騎駛之車號：LRR-817 號重型機
    車，致被害人遭該汽車碾壓受有氣、血胸併呼吸衰竭，頭、
    胸部鈍挫、擦傷併肋骨、左大腿骨折之傷害而當場死亡，則
    被告對本件交通事故之發生，確有過失，且其過失行為與被
    害人之死亡間具有相當因果關係，則被告自應負過失侵權行
    為之責。
六、按因過失不法侵害他人權利者，應負損害賠償責任，民法第
    184條第1項前段定有明文。次按不法侵害他人致死者，對於
    支出殯葬費之人，應負損害賠償責任；被害人對於第三人負
    法定扶養義務者，加害人對於該第三人亦應負損害賠償責任
    ；不法侵害他人致死者，被害人之父、母、子、女及配偶，
    雖非財產上之損害，亦得請求賠償相當之金額，民法第192
    條第1項、第2項、第194條，分別定有明文。原告依上述規
    定請求賠償殯葬費、扶養費及慰撫金，即屬有據。茲審酌原
    告請求之各項損害及其數額是否允當，分別論述如下：
(一)殯葬費用部分：
    原告甲○主張因其配偶林富裕死亡支出殯葬費414,780 元乙
    節，業據其提出收據二紙為證，惟依該二紙收據內容所示，
    原告甲○僅支出喪葬費用342,780 元，且此部份金額亦為被
    告所不爭執（見本院卷第131 頁），是原告甲○喪葬費用請
    求於此部份，應予准許。逾此部份72,000元之請求，未據原
    告提出單據為證，復為被告所否認，為無理由，應予駁回。
(二)扶養費部分：
    按夫妻互負扶養之義務，其負扶養義務之順序與直系血親卑
    親屬同，其受扶養權利之順序與直系血親尊親屬同，民法第
    1116條之1 定有明文。經查，被告因酒醉駕車疏未注意而肇
    事，致被害人林富裕死亡，本件原告甲○為被害人林富裕之
    配偶，有戶籍謄本附卷可憑（見本院卷第29頁），被害人林
    富裕對於原告甲○既負法定扶養義務，依上開規定，自得請
    求被告賠償其損害。
  1.按當事人對於他造主張之事實，於言詞辯論時不爭執者，依
    民事訴訟法第280 條第1 項之規定，視同自認。此之所謂「
    不爭執」，係指不陳述真否之意見而言，若已明白表示「對
    於他造主張之事實不爭執」，則為自認而非不爭執（最高法
    院83年度台上字第2594號判決要旨參照）。又自認之撤銷，
    除別有規定外，以自認人能證明與事實不符或經他造同意者
    ，始得為之，民事訴訟法第279 條第3 項亦有明文。本件被
    告於本院言詞辯論時明白表示「對於撫養費686,445 元部分
    不爭執」等語明確（見本院卷第131 頁），依前開說明，自
    屬自認。則嗣被告復否認扶養費金額並非為686,445 元，而
    抗辯扶養費逾154,733 元部分不合理，惟未經他造同意，亦
    未證明其自認與事實不符，依上開規定，難認已生撤銷自認
    之效力。
  2.原告甲○為被害人林富裕之配偶，於38年7 月8 日生，本件
    事故發生時（97年4 月18日）約為58.7歲，依內政部公佈之
    「96年臺閩地區簡易生命表」所示，女性平均餘命為81.72
    歲，故原告甲○尚有餘命23年，又原告甲○有配偶及育有4
    名子女，是林富裕對原告甲○之扶養義務為5 分之1。原告
    甲○主張扶養費用應按97年度台北縣平均每人每月消費標準
    以18,358元計算，此有行政院主計處平均每人每月消費支出
    表附卷可參（見本院卷第32頁），依霍夫曼公式計算，扣除
    中間利息後，原告甲○所得一次請求之扶養費為686,445 元
    （18,358元x12 ×霍夫曼係數15.580065x1/5=686,445 元，
    元以下四捨五入），此部分亦為被告所不爭，故原告甲○請
    求被告支付扶養費686,445 元，為有理由，應予准許。
(三)精神慰撫金部分：
    被害人林富裕遭此橫禍死亡，原告甲○為被害人之配偶，原
    告乙○○、丁○○、丙○○、戊○○均為被害人之子女，渠
    等頓失親人，精神確受極大痛苦，其等請求被告賠償非財產
    上損害，自屬有據。查原告甲○於96年間之所得總額為499,
    335 元，其名下有2 筆不動產，原告乙○○於96年間之所得
    總額為1,072,180 元，名下則有13筆不動產、1999年汽車一
    輛、中華映管股份有限公司投資44,810元，此有稅務電子閘
    門財產所得調件明細表在卷可憑（見本院卷第60-61 及66-6
    9 頁），原告丁○○、丙○○分別為景文高職畢業及景文專
    科學業二技部畢業，現均為家庭主婦，原告戊○○為大同大
    學研究所畢業，現為宏達電股份有限公司工程師，年薪加計
    股票分紅約200 多萬，而被告為海軍軍官學校畢業，其自承
    目前無業，僅依靠退休（伍）金優惠儲蓄存款作為生活開銷
    ，另尚有5,607, 678元之房屋貸款需繳納，名下僅有其居住
    之桃園縣平鎮市○○路77巷2 弄60號房屋，及平鎮市○○段
    0000-0000 、0000-0000 號土地，此有稅務電子閘門財產所
    得調件明細表在卷可憑（見本院卷第72頁），爰斟酌上開兩
    造之身份、地位、財產狀況及原告等驟失至親，所受精神上
    之痛苦等一切情狀，認原告甲○請求精神慰撫金以100 萬元
    ，原告乙○○、丁○○、丙○○、戊○○請求精神慰撫金各
    以50萬元為適當，應予准許，逾此部分之請求，應予駁回。
七、本件被告辯稱被害人於事故發生時停車之位置顯屬逆向，應
    係與有過失，主張過失相抵乙節。惟查，本件事故之發生係
    因被告車速過快失控撞擊永昌路與仁和路之路口分隔島，導
    致被告肇事車輛自永昌路騰空飛躍路口分隔島而落至仁和路
    口並壓擊被害人林富裕所騎駛之機車，換言之，任何人如果
    處於與被害人相同之位置地點均會發生遭被告肇事車輛從天
    而降壓擊之事故。故不論被害人於事故當時騎駛機車係順向
    或逆向，與本件車禍事故之發生並無任何相當因果關係。且
    台灣省桃園縣區車輛行車事故鑑定委員會鑑定意見書之鑑定
    意見認為：被害人林富裕駕駛重機車無肇事因素（見國防部
    高等軍事法院檢察署97年偵字第19號卷宗第84頁），亦與本
    院為相同之認定。是被告聲請再送複鑑定被害人是否逆向行
    駛，以證明被害人與有過失乙節，本院認核無必要。故被告
    所辯被害人與有過失云云，顯無理由。
八、按保險人依本法規定所為之保險給付，視為被保險人損害賠
    償金額之一部分；被保險人受賠償請求時，得扣除之。強制
    汽車責任保險法第32條定有明文。查本件事故發生後，原告
    甲○等5 人前已自被害人保險公司處取得強制汽車保險之保
    險金150 萬元，此為雙方所不爭執，依前開規定，該項金額
    應予扣除。而上開金額既係由原告5 人所共同領取，則原告
    等5 人各應扣除300,000 元．經此扣除原告甲○得請求被告
    賠償之金額為1,729,225 元（喪葬費342,780 元+ 扶養費68
    6,445 元+ 慰撫金1,000,000 元－已領保險理賠金300,000
    元＝1,729,225 元），而原告乙○○、丁○○、丙○○、戊○○得請求被告賠償之金額，分別均為200,000 元 (慰撫金
    500,000元－已領保險理賠金300,000 元＝200,000 元)。
九、綜上所述，原告5 人本於侵權行為損害賠償請求權，請求被
    告應給付原告甲○1,729,225 元、給付原告乙○○、丁○○
    、丙○○、戊○○各200,000 元及均自起訴狀繕本送達翌日
    即98年9 月19日起至清償日止，按週年利率5%計算之利息，
    為有理由，應予准許。原告5 人逾此部分所為之請求均為無
    理由，應予駁回。
十、假執行之宣告：原告甲○勝訴部分，其陳明願供擔保聲請宣
    告假執行，經核尚無不合，爰酌定相當擔保金額准許之。原
    告乙○○、丁○○、丙○○、戊○○勝訴部分，所命給付之
    金額均未逾50萬元，依民事訴訟法第389 條第1 項第5 款，
    本院應依職權宣告假執行。又關於原告勝訴部分，被告陳明
    願供擔保，請准免為假執行，核無不合，爰分別酌定相當之
    擔保金額，予以准許之。至於原告敗訴部分，其假執行之聲
    請即失所依據，應併予駁回。
十一、因本案事證已臻明確，兩造其餘主張陳述及所提之證據，
    經本院審酌後，認與本判決結果無影響，爰不一一論駁，附
    此敘明。
十二、結論：本件原告之訴，為一部有理由，一部無理由，並依
    民事訴訟法第79條、第85條第1 項、第389 條第1 項第5 款
    、第390 條第2 項、第392 條第2 項，判決如主文。
中    華    民    國    99    年    3     月    31    日
                  民事第三庭    法  官  黃漢權
右為正本，係照原本作成。
如對本判決上訴，須於判決送達後20日內向本院提出上訴狀
中    華    民    國    99    年    3     月    31    日
                            書記官  郭玉芬

司法院資訊處製作；財團法人民間司法改革基金會備份。
